【裁判字號】    95,訴,742
【裁判日期】    950928
【裁判案由】    拆屋還地等
【裁判全文】
臺灣桃園地方法院民事判決               95年度訴字第742號
原      告  己○○
            丁○○
            戊○○
            乙○○
兼  上四人
共      同
訴訟代理人  丙○○
被      告  甲○○
上列當事人間請求拆屋還地等事件，於民國95年9 月21日辯論終
結，本院判決如下：
    主  文
被告應將坐落桃園縣桃園市○路段1618-2地號土地如附圖所示二
十五平方公尺之地上物拆除，並將土地返還原告及其他全體共有
人。
被告應給付原告如附表一所列金額及自民國九十五年四月七日起
至清償日止按年利率百分之五計算之利息，暨自民國九十五年四
月七日起至返還土地之日止按月給付原告如附表二所示之金額。
原告其餘之訴駁回。
訴訟費用由被告負擔百分之七十，原告己○○負擔百分之十六，
原告戊○○、原告丁○○各負擔百分之五，餘由原告丙○○、乙
○○負擔。
本判決第一項於原告以新台幣貳拾貳萬伍仟陸佰貳拾伍元為被告
供擔保後，得假執行，但被告如以新台幣陸拾柒萬陸仟捌佰柒拾
伍元為原告預供擔保，得免為假執行；第二項前段部分，於原告
各以附表三所示命原告供擔保金額欄所載金額為被告供擔保後，
得假執行，但被告如以如附表三所示命被告供擔保金額欄位所載
之金額為原告供擔保後，得免為假執行；第二項後段部分，於到
期後原告以如附表四所示命供擔保金額欄位所載之金額為被告供
擔保後，得假執行，但被告如以如附表四所示命供擔保金額欄位
所載之金額為原告供擔保後，得免為假執行。
原告其餘假執行聲請駁回。
    事實及理由
一、按訴狀送達後，原告不得將原訴變更或追加他訴，但擴張或
    減縮應受判決事項之聲明者，則不在此限。民事訴訟法第25
    5 條第1 項第3 款定有明文。經查本件原告起訴時，以坐落
    桃園縣桃園市○路段1618-2地號土地（下稱系爭土地）為其
    所有，遭被告無權占用，依民法第767 條前段、中段及同法
    第821 條規定，求為判決：被告應將占用前述土地（面積以
    實測為準）之地上物拆除後將土地返還原告，並請求被告應
    給付相當於租金之不當得利，嗣於本院會同兩造及桃園縣桃
    園地政事務所測量人員勘測被告占用系爭土地所在位置及實
    際面積後，原告於95年9 月21日將其訴之聲明更正為如其聲
    明所示，仍依民法第767 條前段、中段及第821 條規定請求
    ，核其更正後之聲明僅屬擴張及減縮應受判決事項之聲明，
    而不涉及訴之變更或追加，且被告亦未為反對之意思表示而
    進行言詞辯論，參照前開規定，應予准許。
二、原告起訴主張：緣系爭土地為原告與訴外人黃鴻源、黃達三
    、黃秋桂所共有，被告甲○○所有如附圖所示之地上物（下
    稱系爭地上物）無合法權源占用系爭土地共計25平方公尺，
    顯已侵害原告與其餘共有人之所有權，爰依據民法第767 條
    前段、中段及第821 條規定請求被告拆除前述占用之地上物
    ，將土地返還原告與其餘全體共有人。且被告無法律上原因
    占用系爭土地使用，因未支付使用土地之代價而受有利益，
    同時使原告受有相當租金之損害，參酌土地法第97條第1 項
    、第105 條之規定，因系爭土地鄰近住宅稠密，工商業繁榮
    ，故原告請求應依申報地價之百分之10計算被告5 年間占用
    系爭土地，按各原告應有部分計算，所應給付之不當得利金
    ，與自訴狀繕本送達被告翌日起至被告拆除系爭地上物止，
    按月應給付原告相當於租金之不當得利，並為聲明：除被告
    應給付如附表一所示之不當得利及自訴狀繕本送達之翌日起
    至清償日止按年息百分之五計算之利息；與自訴狀繕本送達
    翌日起至返還土地之日止按月給付原告如附表二所示之不當
    得利外，餘如主文第一項所示，並願供擔保請准宣告假執行
    。
三、被告則以：(1)被告係於民國80年間向第三人購買房屋，當時
    整體建築即為現況，如附圖所示25平方公尺之地上物並非嗣
    後增建，被告對房屋越界占用系爭土地乙事並不知情。(2)又
    系爭土地部分為水溝蓋，屬公用地役關係之既成道路，縱有
    占用之情，惟被告僅享有一部分利益，原告自不得向被告請
    求返還土地及不當得利。況原告取回該零碎之畸零地，亦無
    法再為利用。(3)系爭土地一直以來為房屋之部分，亦為被告
    每日必須通行之出入口，被告房屋左、右與後方均與其他房
    屋相連結，若拆除後將無法出入使被告無法通常使用該屋，
    爰類推適用民法787 條第1 項規定，主張被告應得通行該地
    ，原告亦不得請求租金。(4)當初起造人建築房屋迄今已逾20
    年，亦有經主管機關核准之建築執照，原告與其餘共有人住
    所離系爭土地甚近，於起造當時應即知悉有遭越界建築情事
    ，惟20年間均未提出異議，爰依民法第796 條越界建築之規
    定，亦不得請求被告移去或變更其建築物。退步言之，縱被
    告無法證明土地所有權人知悉起造人越界建築，為求公允，
    亦請判決被告免為房屋全部或一部之移去或變更，或裁量相
    當之價額由被告購買或承租。(5)再者，被告自80年間購入該
    屋時即善意且無過失占有系爭土地，依民法第943 條、第
    952 條規定，被告自始為善意無過失之占有人，對占有物有
    合法權源。故原告請求被告拆屋還地以及返還不當得利，顯
    無理由云云資為抗辯。(6)並為答辯聲明：駁回原告之訴，如
    受不利判決，願供擔保請准宣告免為假執行。
四、兩造不爭執部分：原告與第三人黃鴻源、黃達三、黃秋桂所
    共有坐落於桃園縣桃園市○路段1618-2地號之土地，與被告
    所有桃園市○路段11711 建號，其上門牌號碼為桃園縣桃園
    市○○街52巷20弄17號之房屋相鄰。
五、原告起訴主張系爭土地為原告與訴外人黃鴻源、黃達三、黃
    秋桂所共有，被告所有如附圖所示之系爭地上物占用系爭土
    地共計25平方公尺等情，業據其提出土地及建物登記謄本各
    一份為證，且經本院履勘現場屬實，有勘驗筆錄一紙在卷足
    憑，復經本院囑託桃園地政事務所測量並製有複丈成果圖附
    卷可稽，堪信為真實。被告堅決否認有占用系爭土地之事實
    ，並以前述事實及理由欄三之情詞置辯，是本件應審酌者為
    ：（一）本件被告是否有權使用系爭土地？若被告為無權使
    用，得否以系爭土地存有公用地役權、類推適用袋地通行權
    、越界建築與善意占用之規定免除拆屋還地之義務？（二）
    原告得否主張被告給付占用系爭土地之不當得利，得請求之
    數額為何？
六、本院判斷：
（一）被告為無權占用系爭土地，且不得以前述抗辯免除拆屋還
      地之義務：
    (1)經查，本件被告所有之系爭地上物占用原告系爭土地25平
      方公尺乙節，已如前述，被告既自承其係於80年間向第三
      人購買建物，當時整體建築即已為現況，如附圖所示25平
      方公尺之地上物並非嗣後增建等語，足認被告自購買建物
      之初即已占用原告系爭土地，縱令被告對房屋越界占用系
      爭土地並不知悉，惟此仍無解於被告無權占用之情。至被
      告抗辯系爭土地存有公用地役權、應類推適用袋地通行權
      、越界建築與善意占用之規定免除拆屋還地之義務云云。
      按公用地役關係，係為不特定之公眾通行所必要，得通行
      公用地役地之人，僅係享受公法上之反射利益，非謂其已
      享有「公用地役權」。本件系爭土地現況雖為道路，惟被
      告係以如附圖所示之地上物占用系爭土地，顯非為通行必
      要而使用，自不得主張其享有「公用地役權」而對抗所有
      權人行使其所有權。況縱令被告抗辯系爭土地上存有「公
      用地役權」乙情為真，惟「公用地役權」之存在僅係壓縮
      該土地所有權人對於所有權中使用、收益之部分，若該土
      地之所有權遭他人侵害，土地所有權人仍非不得本於所有
      權主張排除侵害之，故被告此部分抗辯，應屬無據，尚難
      採取。
    (2)又按「土地因與公路無適宜之聯絡，致不能為通常使用者
      ，土地所有人得通行周圍地以至公路。但對於通行地因此
      所受之損害，應支付償金。」民法第787 條第1 項定有明
      文。被告雖抗辯應類推適用前述規定，使被告得通行該地
      ，以免被告房屋拆除如附圖所示之25平方公尺占用部分後
      ，將因無法出入致被告無法通常使用該屋云云，惟按所謂
      類推適用之法理乃源自「相同者應為相同處理，不同者則
      為不同處理」之平等原則，如立法者在立法斯時有所疏漏
      ，致適用法律造成不公平時，方有類推適用之餘地。民法
      上所謂「袋地」係指土地所有人之土地與公路隔離，全無
      進出之通路，或雖有進出之通路，但不適宜，致不能為通
      常之使用而言，本件被告所有之建物與原告及其他共有人
      所共有之土地相鄰，該土地現況為道路，此有原告提出且
      為被告所不爭執之照片二紙在卷足憑，堪信為真實。由此
      而論，被告之建物前方乃面臨巷道，出入便利，何來「袋
      地」之有？且被告占用系爭土地亦非為通行必要，若僅為
      圖私人空間之擴張而得占用他人之土地為利用，又豈是事
      理之平？對遭占用之土地所有權人更是不公。故本件被告
      當然無主張類推適用袋地通行權之餘地。
    (3)再按「土地所有人建築房屋逾越疆界者，鄰地所有人如知
      其越界而不即提出異議，不得請求移去或變更其建築物。
      但得請求土地所有人，以相當之價額，購買越界部分之土
      地，如有損害，並得請求賠償。」、「當事人主張有利於
      己之事實者，就其事實有舉證之責任。」民法第796 條、
      民事訴訟法第277 條前段分別定有明文。被告抗辯建物起
      造人建築房屋迄今已逾20年，亦領有建築執照，原告居住
      甚近，顯然於起造時即知有遭越界建築情事云云，惟查，
      建築執照僅係行政機關在管理建物建造、拆除等事宜所核
      發之行政處分，與被告是否有權占用系爭土地無涉，亦難
      謂被告之建物領有建築執照，即可認有權占用原告與其餘
      共有人所共有之系爭土地。且被告抗辯建物當初在建造時
      ，原告即知悉越界建築而不為異議，自應就此部分有利於
      己之事實負擔舉證責任，被告未曾指出原告有何足認其知
      悉而不為異議之情事，僅空以原告居住於附近，即推論原
      告必定知悉越界建築情事，顯屬遽斷，至被告是否願向原
      告購買或承租系爭土地，則應由被告自行與原告進行協商
      ，亦不得以此作為免除拆屋還地之義務，是被告此部分抗
      辯，與法無據。
    (4)被告另抗辯自80年購入該屋時即善意且無過失占有系爭土
      地，依民法第943 條、第952 條規定，被告自始為善意無
      過失之占有人，對占有物有合法權源云云。按所謂保護占
      有之機能係指民法上之占有具有保護對物之事實支配，以
      實現其維持社會秩序與和平之社會作用而言。惟此項占有
      保護之規定得行使之對象，並不包括該土地之所有權人，
      此乃當然之理。本件原告本於民法第767 條前段、中段與
      821 條規定請求被告排除占用系爭土地之地上物，被告即
      不得以善意占有為由，對抗原告與其餘共有人，故被告此
      部分抗辯，亦屬無理。
    (5)按「所有權人對於無權占有或侵奪其所有物者，得請求返
      還之；對於妨害其所有權者，得請求除去之。」、「各共
      有人對於第三人，得就共有物之全部為本於所有權之請求
      。但回復共有物之請求，僅得為共有人全體之利益為之。
      」民法第767 條前段、中段及第821 條分別定有明文。本
      件被告既未提出占用系爭土地之正當權源，卻以其所有如
      附圖所示之25平方公尺系爭地上物占用原告與其餘共有人
      所共有之系爭土地，自屬無權占有，則原告本於前述規定
      請求判決如主文第一項所示，自屬於法有據，應予准許。
（二）原告得否主張被告返還占用土地之不當得利，得請求之數
      額為何？
    (1)按無權占有他人之土地或房屋，可獲得相當於租金之利益
      為社會通常之觀念，最高法院61年台上字第1695號判例可
      資參照。被告占用系爭土地，受有使用系爭土地之利益，
      致原告受有損害，該項利益依其性質無法返還，原告自得
      請求被告償還相當於租金之價額，且城市地方房屋之租金
      ，以不超過土地及其建築物申報價額年息百分之10為限，
      土地法第97條第1 項定有明文。另依同法第105 條，前開
      規定，於租用基地建築房屋均準用之。又為訴訟標的之權
      利，非數人共同不得行使者，固須數人共同起訴，原告之
      適格，始無欠缺。惟各共有人對於第三人所為之債權的請
      求權，例如共有物因侵權行為而滅失毀損之損害賠償請求
      權，固不在民法第821 條規定之列，惟應以金錢賠償損害
      時（參照民法第196 條、第215 條），其請求權為可分債
      權，各共有人僅得按其應有部分，請求賠償。司法院院字
      第1950號解釋可資參照。再按「租金之請求權因5 年間不
      行使而消滅，民法第126 條定有明文。又無法律上之原因
      而獲相當於租金之利益，致他人受損害時，如該他人之返
      還利益請求權已逾租金短期消滅時效之期間，對於相當於
      已罹消滅時效之利益，不得依不當得利之法則，請求返還
      。」最高法院85年度台上字第2059號判決著有明文。
（三）查本件系爭土地90年度至94年度之申報地價均為每平方公
      尺8,000元，地目為水利地，面臨桃園縣桃園市○○街，
      與桃園縣桃園市○○路緊鄰，又桃園縣桃園市○○路為四
      線道、約二十米寬之台一線省道，兩旁住宅與商業大樓林
      立，車流繁忙，為桃園地區○○○道之一，被告占用之
      系爭土地為與復興路連結之巷道，兩旁均為住家，生活機
      能十分便利等情，均為兩造所不爭執，核與原告所提出之
      系爭土地之土地登記謄本、地價第二類謄本、照片四幅相
      符，應堪信為真實。是本院審酌系爭土地之坐落位置後，
      認原告得請求被告償還相當於租金之價額，其租金之計算
      應以系爭土地及其建築物申報價額年息百分之7 為當，原
      告之請求計算基準僅以系爭土地申報地價年息百分之10計
      算，顯然過高，尚難准許。【原告得請求之金額其計算方
      式為：被告占用面積（25平方公尺乘以原告之應有部分，
      乘以系爭土地當期申報地價（8,000元），乘以百分之7，
      此為原告得請求被告給付每年相當於租金之不當得利金額
      】。從而，原告爰依不當得利之法律關係，得請求被告給
      付自94年4 月6 日（被告收受起訴狀繕本當日）往前計算
      5年間，相當於租金之不當得利，如附表一所示之金額，
      及自95年4 月7 日起（起訴狀繕本送達之翌日）至清償日
      止，按年息百分之五計算之利息，與自95年4 月7 日起至
      返還土地止，按月給付如附表二所示之不當得利金額，原
      告請求不當得利金額於前述部分即屬有據，應予准許，逾
      此部分，於法無據，應予駁回。
七、本件原告勝訴部分，兩造均陳明願供擔保請准宣告假執行及
    免為假執行，經核並無不合，爰酌定相當金額擔保之，至原
    告敗訴部分，其假執行之聲請即失所附麗，併予駁回之。
八、結論：原告之訴為一部有理由，一部無理由，依民事訴訟法
    第79條、第85條第1 項但書、第390 條第2 項、第392 條第
    2 項，判決如主文。
中    華    民    國    95    年    9     月    28    日
                  民事第三庭    法  官  陳清怡
以上正本係照原本作成
如對本判決上訴，須於判決送達後20日內向本院提出上訴狀
中    華    民    國    95    年    9     月    28    日
                                書記官  劉致芬


司法院資訊處製作；財團法人民間司法改革基金會備份。
